高雄高等行政法院判決　　　　　　　　　　　　　　　九十年度訴字第一一０五號
　　　　　　　　　　　　　　　.
　　原　　　告　甲○○
　　訴訟代理人　蕭敦仁　律師
　　被　　　告　雲林縣二崙鄉公所
　　代　表　人　乙○○　鄉長
　　訴訟代理人　丙○○
右當事人間因廢棄物清理法事件，原告不服雲林縣政府中華民國九十年二月七日九十
府行法字第九０一０００００一五號訴願決定，提起行政訴訟。本院判決如左：
    主  文
原告之訴駁回。
訴訟費用由原告負擔。
    事  實
甲、事實概要：
    緣原告向訴外人陳鐵道承租其所有坐落雲林縣二崙鄉○○段四之八七七地號土地
    ，供尚群通運股份有限公司（下稱尚群公司）作為停車調度場使用。上揭土地因
    遭人傾倒有毒事業廢溶劑，經民眾檢舉，由臺灣雲林地方法院檢察署檢察官指揮
    雲林縣環境保護局（下稱雲林縣環保局）會同有關人員於民國（下同）八十九年
    七月二十二日上午十一時五十分許，至前揭地點稽查採樣；經稽查人員勘查後發
    現於該地場區西側疑有傾倒過疑似甲苯毒化物並遭以土方掩埋之跡象，南側停有
    一部車體標示為易燃液體甲苯、車牌號碼ＰＧ－６５之子車油灌車；該疑似掩埋
    污染物之地點及裝載疑似毒化物之油灌車經稽查人員採樣並拍照存證後，送請行
    政院環境保護署（下稱行政院環保署）環境檢驗所檢測，該署以八十九年八月十
    七日環署廢字第００四七０四四號函復略以：「查本案經本署檢驗所檢測後依
    檢測報告得知調度場所停放油罐車內液體（樣品標號000000-0）為含量百分之九
    十九以上甲苯，如屬廢棄物者，應為易燃性有害事業廢棄物。另開挖一米深後所
    採土樣（樣品標號000000-0-0及000000-0-0）經換算百分比為土壤污染管制標準
    單位㎎/㎏後，該污染土壤之污染物濃度為：甲苯含量各為5060㎎/㎏與2090 ㎎/
    ㎏，二甲苯含量各為3940㎎/㎏及1736㎎/㎏，酚含量各為2700㎎/㎏與66 0㎎/㎏
    。」等語。雲林縣環保局遂據上揭情事，於八十九年八月二十四日以八九府環三
    字第八九０００七五二七七號函告發原告，經被告於八十九年八月三十日以二鄉
    清字第００九號違反廢棄物清理法案件處分通知單，內載違反事項為「承租土地
    做為公、民營廢棄物清除、處理機構經營廢棄物之貯存、清除或處理業務，未向
    地方主管機關申請核發許可證。」依違反廢棄物清理法第二十條規定，並依同法
    第二十七條規定，裁處原告罰鍰五萬元，折合新臺幣為十五萬元。原告不服，提
    起訴願，遭決定駁回，遂提起本件行政訴訟。
乙、兩造聲明：
一、原告聲明求為判決：訴願決定及原處分均撤銷。
二、被告聲明求為判決：原告之訴駁回。
丙、兩造之主張：
一、原告主張之理由：
  (一)按行政機關為擇求所有對決定具有重要性之事實及觀點或所擇求之資料錯誤不實
    ，從而根據不完全或不正確之資料作決定，其裁量即有瑕疵（行政程序法第十條
    ），即學理上所稱思慮不周之裁量誤用，亦即行政裁量權之行使，倘有違背法令
    ，誤認事實，違反目的，違反平等原則或比例原則，揆諸行政訴訟法第四條第二
    項規定，不失為違法處分。次按，「行政機關行使裁量權，不得逾越法定之裁量
    範圍，並應符合法規授權之目的。」亦為行政程序法第十條所明定。第按，「公
    、民營廢棄物清除、處理機構經營廢棄物之貯存、清除或處理業務，應列明專業
    技術人員與貯存清除、處理之工具、方法、設備及場所，向地方主管機關申請核
    發許可證。」、「公、民營廢棄物清除、處理機構，違反第二十條規定者，處二
    萬元以上五萬元以下罰鍰，並制止其營業。」分別為行為時廢棄物清理法第二十
    條及第二十七條所明定。是上開規定處罰之對象，乃公、民營廢棄物清除、處理
    機構，合先敘明。
  (二)緣原告於八十八年三月一日向訴外人陳鐵道承租其所有坐落雲林縣二崙鄉○○段
    四之八七七及同段四之八七八地號二筆土地，供尚群公司作停車調度場之用。然
    尚群公司僅使用上揭四之八七八地號土地，系爭四之八七七地號土地則由陳鐵道
    借用堆置蒜膜。而原告之女林智慧擔任負責人之尚群公司，為於八十八年二月間
    合法辦理營業登記之汽車運輸業者，迄今僅承接台灣化學纖維股份有限公司ＰＴ
    Ａ原料、台糖糖業股份有限公司溪湖廠糖蜜及齊華科技股份有限公司裂解油等運
    送業務，從未受託承運有毒化學廢溶劑，或經營廢棄物之貯存、清除或處理、業
    務，自非屬公、民營廢棄物清除、處理機構，亦從無經營廢棄物清除、處理業務
    之意願，自無庸依行為時即九十年十月二十四日修正前廢棄清理法第二十條規定
    向地方主管機關申請核發許可證。
  (三)經查，系爭四之八七七地號土地雖發現遭人傾倒有毒廢溶劑，然原告及尚群通運
    公司均不知情。且本件刑事部分經臺灣雲林地方法院檢察署檢察官及臺灣高雄地
    方法院檢察署檢察官偵查結果，純屬尚群公司員工王金成個人與長興化學股份有
    限公司（下稱長興公司）員工羅守寬、張承俊、徐富國、沈哲生及昇利化工股份
    有限公司（下稱昇利公司）勾串所致，為王金成個人違法行為，與原告及尚群公
    司無涉；臺灣高雄地方法院檢察署檢察官以八十九年度偵字第一五八二六、一六
    一００、一六五七四、一六六八七、一六六八八、一六八六五、一六八六八、一
    六八六九、一七０六０、一七０六一、一七０六二、、一七一０九、一七一九一
    、一七六六九、一七六七三、一八０一八及八十九年度偵緝字第一二四一號暨一
    二七一等起訴書將渠等提起公訴；況王金成亦自白原告並不知上情，有自白書附
    卷可參。詎被告於司法機關未審認原告是否涉嫌系爭污染案件前，僅憑王金成乃
    尚群公司員工及該公司所有一輛子車疑遭王金成擅用，即遽認原告承租系爭土地
    係供尚群公司違法傾倒廢溶劑，逕予裁處原告罰鍰，顯違行政程序應就當事人有
    利及不利之情形，一律注意之原則。
  (四)末查，被告八十九年八月三十日二鄉清字第００九號違反廢棄物清理法案件處分
    通知單雖載原告違反事項為「承租土地做為公、民營廢棄物清除、處理機構經營
    廢棄物之貯存、清除或處理業務，未向地方主管機關申請核發許可證。」云云。
    惟倘被告認所謂公、民營廢棄物清除、處理機構為尚群公司，姑不論尚群公司是
    否屬公、民營廢棄物清除、處理機構，就非公、民營廢棄物清除、處理機構，未
    經主管機關許可提供土地貯存、清除或處理廢棄物之行為，並無科處罰鍰之法規
    依據。職是，被告援引行為時廢棄物清理法第二十七條規定裁處原告罰鍰，明顯
    違誤。從而，原處分及訴願決定均未查明事實，認事用法皆有違誤，實難令人甘
    服，為此請求判決如聲明所示。
二、被告之答辯：
  (一)緣原告承租坐落雲林縣二崙鄉○○段四之八七七及、四之八七八地號等土地，供
    其任代表人之尚群公司作為停車調度場所使用。然原告未盡管理監督之責，亦未
    於雲林縣申請貯存、清除等許可證，於八十九年七月九日容許彼時尚群公司副總
    經理王金成違法傾倒有毒廢溶劑於系爭土地上，嚴重污染土壤、地下水源。
  (二)次查，違法傾倒本件有毒廢溶劑之司機王金成，前既為尚群公司指派於系爭土地
    之副總經理，顯見原告對王金成百般信任，始指派其重要職務；而傾倒至系爭土
    地之廢棄物，經送交行政院環保署檢驗所檢測，結果為甲苯、二甲苯、酚等有毒
    廢溶劑。乃原告對其員工王金成於執行業務時疏於管束、監督，縱容王金成任意
    傾倒有毒廢溶劑於系爭土地上，自應負責。是原告主張本件純屬昇利公司與王金
    城勾串，為王金成個人違法行為，原告及尚群公司均不知情云云，即無理由。
  (三)末查，系爭土地所有權人陳鐵道內弟鐘哲進於八十九年九月一日至雲林縣環保局
    說明時陳稱，彼時訴外人雲林縣二崙自強果菜市場主任楊河南以電話告知，該果
    菜市場內彌漫一股剌鼻味，所有農民無法忍受，經實地探查後，該剌鼻味由系爭
    土地散出，經會同楊河南前往尚群公司理論，詎原告之子林智文出面隱瞞真象，
    並私運土方覆蓋掩飾，此情亦為原告所心知肚明。乃原告置有毒廢溶劑傾倒地點
    附近居民身家安全於不顧，放任王金成違法傾倒有毒廢溶劑，自應受罰，是原處
    分並無任何瑕疵或不當，請求判決駁回原告之訴。
    理  由
一、按「公、民營廢棄物清除、處理機構經營廢棄物之貯存、清除或處理業務，應列
    明專業技術人員與貯存清除、處理之工具、方法、設備及場所，向地方主管機關
    申請核發許可證。」、「公、民營廢棄物清除、處理機構，違反第二十條規定者
    ，處二萬元以上五萬元以下罰鍰，並制止其營業。」分別為行為時廢棄物清理法
    第二十條及第二十七條所明定。上開規定之立法意旨，依同法第一條規定，係為
    有效清除、處理廢棄物，改善環境衛生，維護國民健康，合先敘明。
二、經查，原告向訴外人陳鐵道承租其所有坐落雲林縣二崙鄉○○段四之八七七地號
    土地，供尚群公司作為停車調度場使用。上揭土地因遭人傾倒有毒事業廢溶劑，
    經民眾檢舉，由臺灣雲林地方法院檢察署檢察官指揮雲林縣環保局會同有關人員
    ，於八十九年七月二十二日上午十一時五十分許，至前揭地點稽查採樣；經稽查
    人員勘查後發現系爭四之八七七地號土地即場區西側疑有傾倒過疑似甲苯毒化物
    並遭以土方掩埋之跡象，南側停有一部車體標示為易燃液體甲苯、車牌號碼ＰＧ
    －６５之子車油灌車；該疑似掩埋污染物之地點及裝載疑似毒化物之油灌車經稽
    查人員採樣並拍照存證後，送請行政院環保署環境檢驗所檢測，該署以八十九年
    八月十七日環署廢字第００四七０四四號函復略以：「查本案經本署檢驗所檢
    測後依檢測報告得知調度場所停放油罐車內液體（樣品標號000000-0）為含量百
    分之九十九以上甲苯，如屬廢棄物者，應為易燃性有害事業廢棄物。另開挖一米
    深後所採土樣（樣品標號000000-0-0及000000 -0-0）經換算百分比為土壤污染
    管制標準單位㎎/㎏後，該污染土壤之污染物濃度為：甲苯含量各為5060㎎/ ㎏
    與2090㎎/㎏，二甲苯含量各為3940㎎/㎏及1736㎎/㎏，酚含量各為2700㎎/㎏與
    660㎎/㎏。」等語；及於系爭土地遭傾倒行為時廢棄物清理法第二條第一項第二
    款第一目之有害事業廢棄物即有毒廢溶劑；暨該地遭傾倒有機事業廢棄物而涉及
    刑事部分，經臺灣高雄地方法院檢察署檢察官偵查結果，以同署八十九年度偵字
    第一五八二六、一六一００、一六五七四、一六六八七、一六六八八、一六八六
    五、一六八六八、一六八六九、一七０六０、一七０六一、一七０六二、、一七
    一０九、一七一九一、一七六六九、一七六七三、一八０一八及八十九年度偵緝
    字第一二四一號暨一二七一等起訴書將原尚群公司員工王金成、長興公司員工羅
    守寬、張承俊、徐富國、沈哲生及昇利公司提起公訴等事實，業有營利事業登記
    證、汽車運輸業營業執照、運輸承攬書、雲林縣環保局八十九年八月二十四日八
    九府環三字第八九０００七五二七七號函附該局一般、事業廢棄物暨環境衛生稽
    查處理工作紀錄表（稽查時間八十九年七月二十二日）、行政院環保署八十九年
    八月十七日環署廢字第００四七０四四號函及所附檢測報告、臺灣高雄地方法
    院檢察署起訴書，分別附於訴願卷及本院卷可稽，並為兩造所不爭，堪可認定。
三、次按，「廢棄物清理法第二十七條所稱之『公、民營廢棄物清除、處理機構』，
    應係指實際從事廢棄物貯存、清除或處理業務，而未向主管機關申請核發許可證
    者，若將之解釋．．．係指已向主管機關申請登記營業為一般廢棄物、事業廢棄
    物清除業務之公營、民營之營利事業機構而言，則廢棄物清理法第二十七條將幾
    無適用之可能，此顯非立法之意旨。」最高行政法院九十年度判字第二三九三號
    判決可資參照。是倘運輸業者實際從事廢棄物貯存、清除或處理業務，而未向主
    管機關申請核發許可證，即不得執其為運輸業者，而規避廢棄物清理法第二十條
    本文及第二十七條規定之管制。從而，原告主張行為時廢棄物清理法第二十條本
    文及第二十七條規定處罰之對象，乃公、民營廢棄物清除、處理機構，就非公、
    民營廢棄物清除、處理機構，未經主管機關許可提供土地貯存、清除或處理廢棄
    物之行為，並無裁處罰鍰之依據云云，即無理由，核難憑採。
四、第按，「人民違反法律上之義務而應受行政罰之行為，法律無特別規定時，雖不
    以出於故意為必要，仍須以過失為其責任條件。但應受行政罰之行為，僅須違反
    禁止規定或作為義務，而不以發生損害或危險為其要件者，推定為有過失，於行
    為人不能舉證證明自己無過失時，即應受處罰。」司法院釋字第二七五號解釋在
    案。查，依雲林縣政府核發之營利事業登記證所載，尚群公司負責人固為林智慧
    ，然原告所印名片，對外均稱其為尚群公司董事長，此有被告所提名片影本附卷
    可稽，原告於九十一年二月五日本院審理時對上情亦不否認，且王金成前亦為尚
    群公司副總經理，解除王金成職務亦以原告名義為之，顯見尚群公司為家族事業
    ，其事務實際均由原告指揮、管控，其對該公司副總經理王金成之行為，自難委
    為不知。又彼時系爭四之八七七地號土地即場區南側停有一部車體標示為易燃液
    體甲苯、車牌號碼ＰＧ－６５之子車油灌車，西側曾遭傾倒甲苯毒化物、焚燒蒜
    膜並經以土方掩埋，既為兩造所不爭，倘如原告所主張該公司僅使用上揭四之八
    七八地號土地，從未受託承運有毒化學廢溶劑，或經營廢棄物之貯存、清除或處
    理業務，亦從無經營廢棄物清除、處理業務之意願，系爭四之八七七地號土地則
    由出租人陳鐵道借用堆置蒜膜；則尚群公司何以使用系爭四之八七七地號土地清
    洗車體標示為易燃液體甲苯、車牌號碼ＰＧ－６５之子車油灌車？是原告主張系
    爭傾倒之地為地主焚燒蒜膜之處，並非原告或尚群公司範圍內，即無理由；況系
    爭土地所有權人陳鐵道內弟鐘哲進於八十九年九月一日至雲林縣環保局說明時亦
    陳稱，彼時伊因系爭土地散出無法忍受之剌鼻味，經會同訴外人雲林縣二崙自強
    果菜市場主任楊河南前往尚群公司理論，因不獲會晤原告，訴外人即原告之子林
    智文表示其僅為清洗油灌車時流出所致，並無關係等語，此有談話筆錄附於本院
    卷可稽；顯見林智文早已知悉且縱容系爭土地上違法傾倒甲苯毒化物，事後並隱
    瞞真象，而依社會客觀通念及一般經驗法則，以林智文為原告之子、尚群公司為
    原告指揮管控之家族企業，林智文上揭陳稱，原告豈能委為不知，是其原告對員
    工王金成於執行業務時疏於管束、監督，縱容王金成任意傾倒有毒廢溶劑於系爭
    土地上，自應負責。從而，原告上揭主張，亦無理由，尚不足採。
五、原告雖又主張系爭四之八七七地號土地遭人傾倒有毒廢溶劑之刑事部分，經臺灣
    高雄地方法院檢察署檢察官偵查結果，以同署八十九年度偵字第一五八二六、一
    六一００、一六五七四、一六六八七、一六六八八、一六八六五、一六八六八、
    一六八六九、一七０六０、一七０六一、一七０六二、、一七一０九、一七一九
    一、一七六六九、一七六七三、一八０一八及八十九年度偵緝字第一二四一號暨
    一二七一等起訴書將原尚群公司員工王金成、長興公司員工羅守寬、張承俊、徐
    富國、沈哲生及昇利公司提起公訴，未將原告或尚群公司起訴，及王金成亦自白
    原告並不知系爭土地遭人傾倒有毒廢溶劑云云。惟刑事偵查為檢察官為審認行為
    人是否違反刑事法律，及追訴、處罰所進行之程序，其所認定之事實，行政法院
    自不受拘束，得獨立為相異之事實認定。又王金成之自白書，為其於審判外以書
    面之陳述，其證據力本有疑義，且尚群公司事務實際均由原告指揮、管控，及王
    金成於本件事發前為該公司副總經理，均如前述，顯見原告對王金成頗為信賴，
    王金成始得以司機兼任該公司副總經理；揆諸上揭事證，堪信王金成之自白，洵
    有迴護原告之虞，尚難遽以採信。是原告承租土地做為公、民營廢棄物清除、處
    理機構經營廢棄物之貯存、清除或處理業務，未向地方主管機關申請核發許可證
    ，違反行為時廢棄物清理法第二十條規定之事證明確，應可認定。從而，原告主
    張本件純屬上揭公司及其員工與王金成勾串，為王金成個人違法行為，原告及尚
    群公司均不知情，原處分顯違行政程序應就當事人有利及不利之情形，一律注意
    原則云云，亦屬無據，不足採信。
六、再按，行政裁量事項，若無逾越權限或濫用權力情事，應非行政法院所得審究之
    範圍（最高行政法院八十年度判字第四三二號判例參照）。蓋法律既許可行政機
    關有選擇或判斷之自由，則其所作成之處置，在法律上之評價均屬相同，除因裁
    量瑕疵之情形，已影響裁量處分之合法性而構成違法外，僅發生適當與否問題，
    而不構成違法，行政法院係以執行法的監督為職責，自不宜行使審查權限。本件
    原告承租土地做為公、民營廢棄物清除、處理機構經營廢棄物之貯存、清除或處
    理，未向地方主管機關申請核發許可證，被告以原告違反行為時廢棄物清理法第
    二十條規定，並依同法第二十七條規定從最重罰鍰，裁處原告五萬元罰鍰，折合
    新臺幣十五萬元，業已考量本件原告嚴重污染土壤、地下水源、斲害國土及環境
    衛生甚鉅，違章情節嚴重而裁處，應認係被告之行政裁量權範圍，並無行政訴訟
    法第四條第二項逾越權限或濫用權力之違法情事。
七、綜上所述，原告上揭主張，均無可取。被告就原告上揭違章事實，依行為時廢棄
    物清理法第二十條及第二十七條規定，裁處原告罰鍰五萬元，折合新臺幣十五萬
    元，揆諸前開規定及說明，即屬正當。訴願決定維持原處分，亦無不合。原告訴
    請撤銷訴願決定及原處分，為無理由，應予駁回。且本件事證業臻明確，兩造其
    餘爭執及陳述，經核與判決結果不生影響，即無論述必要。
八、據上論結，本件原告之訴為無理由，爰依行政訴訟法第一百九十五條第一項後段
    、第九十八條第三項前段，判決如主文。
中　　　華　　　民　　　國    九十一　　年　  　二　　　月　　二十六　　日
                              高雄高等行政法院第三庭
                                          審判長法官   江幸垠
　      　　　　　　　　　　　            法      官   林石猛
     　   　　　　　　　　　　　          法      官   戴見草
右為正本係照原本作成。
如不服本判決，應於判決送達後二十日內向本院提出上訴書狀，其未表明上訴理由者
，應於提起上訴後二十日內向本院提出上訴理由書（須按對造人數附繕本）；如於本
判決宣示或公告後送達前提起上訴者，應於判決送達後二十日內補提上訴理由書（須
附繕本）。未表明上訴理由者，逕以裁定駁回。
提起上訴應預繳送達用雙掛號郵票七份（每份三十四元）。
中　　　華　　　民　　　國    九十一　　年　  　二　　　月　　二十六　　日
                                          法院書記官   嚴寶明
